臺灣新北地方法院民事判決　　　　　　 110年度訴字第1299號
原　　　告　楊麗生　
訴訟代理人　劉純增律師
被　　　告　洪金吉　

　　　　　　賴增銓　

上列當事人間撤銷信託行為等事件，本院於民國110年9月24日言
詞辯論終結，判決如下：
    主  文        
被告洪金吉、賴增銓（合稱被告）間就附表所示土地，於109年7
月29日所為之信託行為（包括債權行為及物權行為），均應予以
撤銷。
被告賴增銓應將附表所示土地，於109年8月3日以信託為登記原
因之所有權移轉登記予以塗銷。
訴訟費用由被告負擔。
    事實及理由
一、本件被告洪金吉經合法通知，未於言詞辯論期日到場，核無
    民事訴訟法第386條所列各款情形，爰依原告之聲請，由其
    一造辯論而為判決。
二、原告起訴主張：
  ㈠被告洪金吉於104年5月間提供其所有如附表所示土地（下稱
    系爭土地）設定本金最高限額新台幣（下同）360萬元抵押
    權予原告，而向原告借款300萬元，嗣清償期屆至，洪金吉
    未依約清償，原告經依法取得執行名義後，聲請對洪金吉實
    施強制執行，因無人應買，經鈞院於107年8月17日發給債權
    憑證。旋洪金吉於109年8月3日將系爭土地信託登記予被告
    賴增銓，有害於原告之債權，故原告於109年9月間向鈞院聲
    請拍賣系爭土地抵押物，經鈞院發給109年度司拍字第474號
    准予拍賣之民事裁定，原告隨即聲請鈞院實施強制執行中。
  ㈡依鈞院109年度司執字第6542號債權憑證，洪金吉積欠原告
    債務截至110年3月31日止為634萬1,917元（含利息），賴增
    銓雖代清償其中360萬元，原告債權尚有270餘萬元未獲償，
    且賴增銓另案向鈞院提出塗銷系爭土地抵押權之民事訴訟，
    故原告恐無法從拍賣抵押土地之強制執行程序中獲得完全之
    清償，則洪金吉將系爭土地信託予賴增銓，顯然有害於原告
    之債權，故原告得信託法第6條第1項規定請求撤銷洪金吉與
    賴增銓間之信託行為，並請求塗銷被告2人間就系爭土地之
    信託登記（原告應有依民法第242條、第767條第1項規定請
    求塗銷登記之意）。
  ㈢按信託法第6條第1項規定：「按信託行為有害於委託人之債
    權人權利者，債權人得聲請法院撤銷之」，依本條項規定，
    只要債務人所為之信託行為有害於債權者，債權人即得聲請
    法院撤銷。亦即不論債務人所設立之信託係有償或無償（事
    實上信託行為移轉財產與受託人並無對價關係，無所謂有償
    無償），凡有害於債權人之權利者，均得以撤銷；亦不以委
    託人於行為時明知並受益人於受益時亦知其情事者為限（信
    託法第六條立法理由一請參），債權人均得訴請法院撤銷之
    ，蓋受託人並未支付對價，無特別保護之必要。又本條項乃
    民法第244條之特別規定，除有特別規定外，民法有關債權
    人撤銷詐害行為之規定，亦可適用於撤銷信託行為。按債權
    之撤銷權之成立，無償行為，只須有客觀要件，即⒈須有債
    務人之無償行為，⒉須其行為有害於債權即可。此與有償行
    為並須有主觀要件不同，蓋債務人於資力薄弱之時，猶為無
    償行為，有害於債權，甚為明顯，且受益之人雖經撤銷，亦
    不過喪失其無償所得之利益，未受積極之損害，故與其保護
    無償受益之第三人，不若保護權利危殆之債權人。
  ㈣並聲明：如主文第1、2項所示。
三、被告洪金吉未於言詞辯論期日到場，亦未提出書狀作何聲明
    或陳述。
四、被告賴增銓則以：本件是信託前就發生的債務，依照信託法
    第12條規定，原告可以去執行，不影響原告的權利，又被告
    洪金吉已經八十歲了，最近受傷，很多事情無法自己處理等
    語置辯。並聲明；原告之訴駁回。
五、原告主張洪金吉於104年5月間提供其所有系爭土地設定本金
    最高限額360萬元抵押權予原告，而向原告借款300萬元，且
    依本院109年度司執字第6542號債權憑證，洪金吉積欠原告
    債務截至110年3月31日止為634萬1,917元（含利息），經原
    告聲請拍賣抵押物後，賴增銓雖代清償其中360萬元，原告
    債權尚有270餘萬元未獲償，及洪金吉於109年8月3日將系爭
    土地信託登記予賴增銓之事實，業據提出債權憑證、土地暨
    建物登記謄本等件為證（本院卷第17、18、95至105頁），
    且為被告所不爭執，堪信為真實。
六、原告復主張洪金吉將所有系爭房地信託予賴增銓，並辦理所
    有權移轉登記，其2人間之信託行為，有害於原告之債權，
    應予撤銷，並塗銷其信託登記等情，則為被告所否認，並以
    前詞置辯。經查：
  ㈠按信託行為有害於委託人之債權人權利者，債權人得聲請法
    院撤銷之，信託法第6條第1項定有明文。而所謂「信託行為
    有害於委託人之債權人權利者」，係指因委託人之行為，致
    委託人債權人之債權不能獲得滿足，亦即因委託人之行為而
    致債權陷於清償不能、或困難或遲延之狀態而言。次按對信
    託財產不得強制執行；但基於信託前存在於該財產之權利、
    因處理信託事務所生之權利或其他法律另有規定者，不在此
    限，信託法第12條第1項規定甚明。是如債務人將其財產信
    託予他人，除基於信託前存在於該財產之權利，例如抵押權
    ，或如因處理信託事務所生之權利或另有法律規定者外，原
    信託委託人之債權人，將無從就信託財產為強制執行，以求
    其債權獲致滿足；而債務人所有之財產，除對於特定債權人
    設有擔保物權外，應為一切債務之總擔保，信託財產既須移
    轉其權利於受託人而獨立存在，已非委託人之權利，對委託
    人之債權人而言，委託人之責任財產顯有減少，揆諸債務人
    之財產為全體債權人之總擔保之原則，信託行為自可能損害
    於委託人之債權人，故祇要債務人所為之信託行為有害於債
    權者，債權人即得訴請法院撤銷之。
  ㈡查本件洪金吉於104年5月間提供其所有系爭土地設定本金最
    高限額360萬元抵押權予原告，而向原告借款300萬元，且依
    本院109年度司執字第6542號債權憑證，洪金吉積欠原告債
    務截至110年3月31日止為634萬1,917元（含利息），經原告
    聲請拍賣抵押物後，賴增銓雖代清償其中360萬元，原告債
    權尚有270餘萬元未獲償等情，已如前述，堪認被告間就系
    爭土地所為之信託債權行為及物權行為，係屬有害於原告之
    債權，原告即得依信託法第6條第1項之規定，訴請撤銷該信
    託債權行為及所有權移轉登記物權行為。
  ㈢原告應得依信託法第6條第1項規定，訴請撤銷被告間就系爭
    土地所為之信託債權行為及所有權移轉登記之物權行為，已
    如前述，則上開信託行為及移轉登記之物權行為既經撤銷，
    即視為自始無效，則原告自得本於洪金吉之債權人地位，依
    民法第242條、第767條第1項規定，代位洪金吉訴請賴增銓
    塗銷該所有權移轉登記，故原告請求賴增銓應將系爭土地以
    信託為原因所為之所有權移轉登記予以塗銷，亦屬有據。
七、從而，原告依信託法第6條第1項、民法第242條、第767條第
    1項規定，求為判決：㈠被告間就附表所示土地，於109年7
    月29日所為之信託行為（包括債權行為及物權行為），均應
    予以撤銷。㈡被告賴增銓應將附表所示土地，於109年8月3
    日以信託為登記原因之所有權移轉登記予以塗銷，皆為有理
    由，應予准許。
八、本件事證已臻明確，兩造其餘攻擊防禦方法及舉證，核與判
    決結果不生影響，爰不一一論述，併此敘明。
九、訴訟費用負擔之依據：民事訴訟法第78條、第85條第1前段
    。
中    華    民    國   110    年    10    月    15    日
                  民事第五庭    法  官  連士綱
以上正本係照原本作成                                    
如對本判決上訴，須於判決送達後20日內向本院提出上訴狀。如
委任律師提起上訴者，應一併繳納上訴審裁判費。 
中    華    民    國   110    年    10    月    15    日
                                書記官  游曉婷
┌────────────────────────────┐
│附表：                                                  │
├─┬─────────────┬───────┬────┤
│編│土      地      坐      落│面          積│權利範圍│
│號│                          │              │        │
├─┼─────────────┼───────┼────┤
│1 │新北市○○區○○段000地號 │179.33平方公尺│8分之5  │
├─┼─────────────┼───────┼────┤
│2 │新北市○○區○○段000地號 │25.74平方公尺 │全部    │
├─┼─────────────┼───────┼────┤
│3 │新北市○○區○○段000地號 │30.33平方公尺 │全部    │
└─┴─────────────┴───────┴────┘